【裁判字號】    92,上易,949
【裁判日期】    921209
【裁判案由】    侵權行為損害賠償
【裁判全文】
臺灣高等法院民事判決                            九十二年度上易字第九四九號
    上  訴  人  乙○○
    被上訴人    甲○○
當事人間請求侵權行為損害賠償事件，上訴人對於中華民國九十二年七月十一日臺灣
板橋地方法院九十二年度訴字第七二二號第一審判決提起上訴，本院於九十二年十一
月二十五日言詞辯論終結，判決如下：
    主    文
上訴駁回。
第二審訴訟費用由上訴人負擔。
    事    實
甲、上訴人方面：
一、聲明：
  (一)原判決不利於上訴人部分廢棄。
  (二)右廢棄部分，被上訴人在第一審之訴駁回。
二、陳述：除與原判決記載相同者外，補稱略以：
  (一)被上訴人之辦公室僅有四名辦公人員，且該傳真機是該辦公室專用，所以為收發
    傳真之人，屈指可數；其次依經驗法則來看，被上訴人注意傳真機及接到傳真函
    之可能性，遠遠高於辦公室其他人員，蓋上訴人與被上訴人於本系爭侵害名譽事
    件發生前，被上訴人曾寄信函給上訴人詆毀上訴人之人格，致上訴人亦曾傳真文
    稿至上訴人私人處所，故被上訴人應會頻顧傳真機，察看是否有傳真函傳送到，
    故依經驗法則無法推論是辦公室其他人員收到傳真函。
  (二)被上訴人既係自己收到傳真，即無妨害名譽之可言。
三、證據：除援用原審提出者外，另聲請訊問證人鍾仁。
乙、被上訴人方面：
一、聲明：上訴駁回。
二、陳述：除與原判決記載相同者外，補稱略以：
    代表會還有其他十二位代表傳真的日期是星期六，被上訴人也不知道是誰先收到
    ，被上訴人是禮拜一上班時，在桌上看到該文件，表示該文件是別人先收到。
三、證據：援用原審立證方法。
丙、本院依職權調閱本院九十二年度上易字第一六九號刑事案全卷。
    理    由
一、被上訴人起訴主張：
  (一)上訴人再三以不實、毀謗之文書，連續傳真至林代書事務所及台北縣泰山鄉民代
    表會，又將上述不實、毀謗之文書影印親送至台北縣板橋巿中正路四三三巷二七
    －三號交被上訴人之長子，應已觸犯刑法第三百十條之罪，被上訴人因上訴人觸
    犯刑法第三百十條之罪而受有損害。
  (二)被上訴人為一薦任七職等之公務人員，形象與名譽關係各階長官及民眾對被上訴
    人之信賴與肯定，且依公務人員任用法第四條、公務人員陞遷法第七條，各機關
    任用公務人員時應注意其品德，上訴人不實誹謗，破壞被上訴人之品德評價，嚴
    重妨害被上訴人公職生涯陞遷任調。且上訴人誹謗文書散布之後，被上訴人之親
    人、朋友、長官、同事均頻頻質疑，議論紛紛，此期間因而承受之精神、輿論壓
    力，非筆墨足以形容，人格尊嚴損害，身心受創之鉅，又豈是旁人所能體會。尤
    其上訴人將不實誹謗文書親送至被上訴人母親及子女住處之舉動，造成被上訴人
    子女對被上訴人的懷疑、不諒解，讓被上訴人年邁母親憤怒與擔憂，上訴人所傷
    害的是被上訴人整個家庭，若要重享平靜與和諧，尚不知需要多少時間與心情來
    培養彌補方能復原，上訴人與被上訴人並無宿仇，只因細故上訴人即以損毀被上
    訴人名節為手段報復。按不法侵害他人之身體、健康、名譽、自由、信用、隱私
    、貞操，或不法侵害其他人格法益而情節重大者，被害人雖非財產上之損害，亦
    得請求賠償相當之金額。民法第一百九十五條第一項前段定有明文。為此，請求
    上訴人賠償精神慰撫金新臺幣（下同）五十萬元。
二、上訴人則以：
  (一)伊並無散佈誹謗文書之行為，亦無被上訴人所稱被上訴人之親人、朋友、長官、
    同事均頻頻質疑議論紛紛之情形，此為被上訴人所編造。
  (二)被上訴人早先曾多次以文書侮辱上訴人，詎料被上訴人又無故對上訴人提起加重
    毀謗罪之告訴，其於刑事訴訟程序無理指摘許多事項，上訴人已多方、多時受到
    傷害。
  (三)上訴人將文書親送至被上訴人母親及子女住處時，只是想將受到的委屈一一澄清
    ，故當時文書內容放置於信封內，即是不願雙方之事擴展於他人。
  (四)又民事侵權行為損害賠償之構成要件與刑事加重誹謗罪之構成要件間，不當然有
    相果關係，故不應上訴人受刑事有罪判決，即認上訴人應負侵權行為損害賠償之
    責。臺灣高等法院九十二年上易字第一六九號判決雖認定上訴人之行為成立加重
    誹謗罪，並不當然推認民事侵權行為損害賠償亦成立。蓋依該刑事判決：「按刑
    法第三百十條第二項、第一項加重誹謗罪，僅須有『散布於眾』之意圖即能構成
    ，至於實際上有無散布於眾之結果則與犯罪成立與否無關」，是以上訴人所受加
    重誹謗罪有罪判決之事實，至多僅能證明上訴人曾有「意圖散布於眾」之行為，
    尚不能認定確實有多人共見共聞之事實，而特須注意者，此部分之事實，正是被
    上訴人所據以主張侵權行為損害賠償之基礎事實，即上訴人傳真該系爭文稿，僅
    是在二人以得共見共聞之情狀下所為，但當時確實無人在場，是被上訴人自己收
    受，此情況下，雖構成加重誹謗罪，但顯然與民事侵權行為損害賠償無涉，蓋無
    人得知傳真之事，當無損害名譽之事實發生。
  (五)被上訴人所稱之事實，應由被上訴人舉證。損害賠償之成立是以損害發生為前提
    ，此系爭事實，乃在於因該傳真文稿而令被上訴人所稱之精神損害是否存在，其
    作用過程全係被上訴人想像，應由被上訴人證明傳真文稿是否多人確實見聞而致
    其精神痛苦，若因被上訴人自行廣傳闊論此傳真文稿，則被上訴人是否真受有精
    神上痛苦實有疑問，是以，被上訴人之訴為無理由，應予駁回。
    （被上訴人於原審請求五十萬元，原審判命上訴人應給付二十萬元，被上訴人就
      敗訴部分，未據聲明不服，此部分應已確定，合先敘明。）
三、被上訴人主張，兩造因故交惡，被上訴人因認上訴人多次對其同事傳述耳語，造
    成其與同事間相處之困擾，乃於九十年十二月十三日書寫信件郵寄予上訴人，陳
    述己意，詎上訴人於收受該信件後，認被上訴人虛構事實，爰於九十一年一月十
    日，將被上訴人所郵寄之原件內容，及另行書寫一封回信，併以電話傳真之方式
    ，傳真至電話號碼00000000號，即被上訴人所有提供予代書林榮耀做為
    私人辦公處所之臺北縣板橋市○○路二六九巷二三之四號五樓房屋予被上訴人收
    受；其後被上訴人再於九十一年一月二十五日郵寄回信予上訴人，詎上訴人竟基
    於意圖散佈於眾之毀損他人名譽之意圖，明知00000000號傳真號碼為被
    上訴人之辦公處所即台北縣泰山鄉民代表辦公室，會有出入辦公室之不特定人士
    收到傳真函，竟於九十一年一月二十六日星期六下午一時三十八分許，將內容記
    載「『不回家』的這些天又是跟哪些人士過夜呢？．．．是有點好奇，想必保險
    箱內的『戰利品』又增添不少了吧！．．，衷心勸你『針孔』無處不在，還是帶
    回家比較『保險』」等足以毀損被上訴人名譽之文字信件，傳真至被上訴人服務
    之臺北縣泰山鄉民代表辦公室之公眾得出入之場所，使不特定之人知悉，而以前
    述文字散佈足以毀損被上訴人之名譽，上訴人上開行為，並經法院以加重誹謗罪
    判處拘役三十日，緩刑兩年確定等情，業據被上訴人提出原法院九十一年度易字
    第二四二四號、本院九十二年度上易字第一六九號刑事判決為證，並經本院調閱
    該刑事案全卷資料，核閱屬實，是被上訴人之主張應堪採信。
四、按因故意或過失，不法侵害他人之權利者，負損害賠償責任，民法第一百八十四
    條第一項前段定有明文。名譽係指人之品性、德行、名聲、信用或其他人格的價
    值，受到來自社會上客觀的評價之謂。如以言語、文字、漫畫或其他方法貶損他
    人在社會上評價，使其受到他人憎惡、蔑視、侮辱、嘲笑、不齒與其來往，即構
    成名譽之侵害，不以廣佈社會為必要，但須有第三人知悉其事。又不法侵害他人
    之身體、健康、名譽、自由、信用、隱私、貞操，或不法侵害其他人格法益而情
    節重大者，被害人雖非財產上之損害，亦得請求賠償相當之金額，民法第一百九
    十五條第一項前段規定甚明。而名譽為人格之社會評價，名譽有無受侵害，應以
    社會上對其評價是否貶損以為斷。刑法上妨害名譽罪之成立，固以公然侮辱或意
    圖散布於眾而指摘或傳述足以毀損他人名譽之事為要件。惟在民法上，若已將足
    以毀損他人名譽之事表白於特定第三人，縱未至公然侮辱之程度，且無散布於眾
    之意圖，亦應認係名譽之侵害，蓋既對於第三人表白足以毀損他人名譽之事，則
    其人之社會評價，不免因而受有貶損。本件上訴人固辯稱：伊傳真該系爭文稿，
    僅是在兩造得以共見共聞之情狀下所為，但當時確實無人在場，是被上訴人自己
    收受，此情況下，雖構成加重誹謗罪，但顯然與民事侵權行為損害賠償無涉，蓋
    無人得知傳真之事，當無損害名譽之事實發生云云。惟查，上訴人傳送系爭傳真
    函至電話號碼00000000號之處所，該處所為被上訴人工作之台北縣泰山
    鄉民代表會辦公室，為上訴人所不爭執，足見該傳真機非被上訴人專用，而係由
    該辦公室之工作人員所共用，再者，被上訴人主張傳真日期為九十一年一月二十
    六日星期六，被上訴人於次週星期一上班時，在桌上即看到該文件，顯見傳真函
    係他人所收受等語，經核民國九十一年之年曆，九十一年一月二十六日確係星期
    六無訛，是以該傳真函係經他人由傳真機上取得後轉交予被上訴人，由上訴人載
    示該傳真函之地點及方式，有特定人閱覽該傳真函之可能，準此以觀，該傳真函
    縱使未經散佈，然特定第三人當可知悉該傳真函，是以上訴人前開所辯，不足採
    信。
五、再者，系爭傳真函記載之內容為：「『不回家』的這些天又是跟哪些人士『過夜
    』呢？．．．是有點好奇，想必保險箱內的『戰利品』又增添不少了吧！．．，
    衷心勸你『針孔』無處不在，還是帶回家比較『保險』」，業如前述，被告係以
    含沙射影、一語雙關之方式，摘示被上訴人私生活不符社會道德之要求，足以貶
    抑被上訴人之社會評價，不論上訴人係出於故意或過失為之，均足以侵害被上訴
    人之名譽，被上訴人主張其名譽受到侵害，堪信為真正，上訴人空言辯稱：該傳
    真文稿造成被上訴人所稱之精神損害全係被上訴人想像，而確實多人見聞而致其
    精神痛苦，應由被上訴人舉證云云，未舉證以實其說，不足採信。上訴人之故意
    行為，與被上訴人之受精神上痛苦之損害結果，實有相當因果關係，被上訴人主
    張上訴人應負侵權行為責任，核屬有據。
六、次按不法侵害他人之身體、健康、名譽、自由、信用、隱私、貞操，或不法侵害
    其他人格法益而情節重大者，被害人雖非財產上之損害，亦得請求賠償相當之金
    額，民法第一百九十五條第一項前段定有明文。經查：被上訴人為高中畢業，現
    就讀空中大學，家庭成員中尚有一母親及成年之兒子。任職於泰山鄉鄉民代表會
    ，月薪五萬二千餘元。上訴人係高中畢業，家中成員尚有夫及子女三名，平日從
    事保險業務，每月可得佣金約一至二萬元等情，有公務人員履歷表、
    考試及格證書、薪資所得證明、考績證明、存摺內頁影本、
    影本、佣金計算明細、戶口名簿影本等件附卷可稽，復有臺灣省北區國稅局臺北
    縣分局九十二年六月十六日北區國稅北縣二字第０九二一０三六０九七號函暨檢
    附九十一年度綜合所得稅結算申報扣繳所得資料參考清單、同局新莊稽徵所九十
    二年六月十八日北區國稅新莊二字第０九二一０一七五三五號函暨檢附九十一年
    度綜合所得稅結算申報扣繳所得資料參考清單附卷可資參佐，兩造對此均不加爭
    執。上訴人係以含沙射影、一語雙關之方式，摘示被上訴人私生活不符社會道德
    之要求，足以貶抑被上訴人在社會上之評價，其名譽受侵害，在精神上當然會感
    到痛苦，本院斟酌上揭兩造之身分、地位、經濟地位及被上訴人所感受之精神上
    痛苦等一切情狀，認被上訴人請求上訴人賠償精神慰撫金應以二十萬元為適當。
七、又上訴人傳真上開誹謗被上訴人之文件，係屬自發之行為，難認被上訴人對該行
    為有所參與而與有過失，故上訴人主張其係受被上訴人信件之刺激才傳真該文件
    ，被上訴人為與有過失云云，亦不足採。至被上訴人書寫信函予上訴人有無構成
    其他責任，則屬另一法律問題。
八、綜上所述，被上訴人主張為可採，上訴人所辯均無可取。從而，被上訴人本於侵
    權行為損害賠償之法律關係，請求上訴人給付二十萬元為有理由，應予准許。原
    審判命上訴人如數給付，於法並無不合。上訴意旨指摘原判決不當，求予廢棄改
    判，為無理由，應予駁回。
九、本件事證已臻明確，上訴人請求傳訊鍾仁即無必要，併此敘明。
十、據上論結，本件上訴為無理由，依民事訴訟法第四百四十九條第一項、第七十八
    條，判決如主文。
中      華      民      國    九十二    年      十二      月    九      日
                              民事第一庭
                                  審判長法  官  尤  豐  彥
                                        法  官  湯  美  玉
                                        法  官  陳  金  圍
右正本係照原本作成。
不得上訴。
中      華      民      國    九十二    年      十二      月    九      日
                                        書記官  章  大  富


司法院資訊處製作；財團法人民間司法改革基金會備份。
